【裁判字號】    95,交上易,16
【裁判日期】    950615
【裁判案由】    過失致死
【裁判全文】
臺灣高等法院高雄分院刑事判決        95年度交上易字第16號
上  訴  人  臺灣高雄地方法院檢察署檢察官
被      告  甲○○
上列上訴人因被告過失致死案件，不服臺灣高雄地方法院94年度
交易字第253 號中華民國95年1 月18日第一審判決（起訴案號：
臺灣高雄地方法院檢察署94年度偵字第14434 號），提起上訴，
本院判決如下：
    主  文
原判決撤銷。
甲○○因過失致人於死，處有期徒刑陸月，如易科罰金，以參佰
元折算壹日。
    事  實
一、甲○○於民國94年5 月31日上午6 時45分許，駕駛車牌號碼
    E2-6333 號自用小客車，沿高雄縣仁武鄉○○路○○道東向
    西行駛，於行經該路與鳳仁路交岔口時，欲右轉進入鳳仁路
    時，應注意禮讓右後方同向直行車先行，依當時狀況又無不
    能注意之情事，竟疏未注意，貿然右轉，致其車身右側前門
    下方、右後車門及右後葉子板與當時鄭文良騎乘亦應注意車
    前狀況，能注意而不注意，沿水管路慢車道自東向西由其右
    後方直行至該處之車牌號碼OJL-218 號機車左前側發生擦撞
    ，使鄭文良人車倒地，受有頭部外傷致顱內出血、急性心肺
    衰竭、中樞神經休克等傷害，經送醫急救後，延至同年6 月
    9 日上午7 時50分許不治死亡。甲○○於肇事後，留於現場
    ，並於警員尚未知悉何人肇事前，向到場處理之警員坦承肇
    事，並自願接受裁判，自首犯罪。
二、案經高雄縣政府警察局仁武分局報請臺灣高雄地方法院檢察
    署檢察官偵查起訴。
    理  由
一、證據能力之論述：道路交通事故調查報告表（一）、（二）
    及現場圖雖均屬被告以外之人於審判外之書面陳述，而公訴
    人及被告就上開書面陳述，於本院調查證據時知有刑事訴訟
    法第159 條第1 項不得為證據之情形，均未於言詞辯論終結
    前聲明異議，視為同意作為證據，本院審酌該書面陳述作成
    之情形，並無何違背法定程序之情形，且與待證事實有關聯
    性，認適當作為證據，故上開書面陳述依刑事訴訟法第159
    條之5 之規定，具有證據能力。
二、訊據被告固坦承曾於上開時、地與被害人鄭文良發生車禍，
    被害人因而傷重不治等語，惟否認本件過失致死之犯行，辯
    稱：當時伊沿高雄縣仁武鄉○○路由南往北方向直行行駛，
    行經該路與水管路交岔口時是綠燈通行，行駛至路口中間時
    ，號誌由綠燈變為黃燈，行至北面斑馬線時聽見有碰撞聲，
    始停車下來看，發現有輛機車與伊發生車禍，右側後車門有
    凹損，在踫撞之前未見右側有機車，只看到水管路東側路口
    有一堆機車在機車停等區等語。惟查：
（一）關於被告於本件車禍發生時行車動線為何，證人洪美惠於
      原審審理中證稱：「（被告有沒有跟你說車禍發生的情形
      ？）有，是我問他的。當天我要往竹後鄉方向去找人，經
      過那裏（本件車禍發生之路口），我看到倒地的人好像有
      認識，我就問肇事者車禍發生經過，他說他和被害人都從
      水管路過來，他要右轉去楠梓，被害人要直走，…」（見
      原審卷第31頁），且本件車禍發生後，被告確有在現場與
      1 位小姐交談，該小姐問伊發生什麼事等情，亦經被告於
      原審準備程序供承明白（見原審卷第16頁），被告於證人
      洪美惠於原審到庭作證時亦未否認洪美惠即當日與其交談
      之小姐，足見證人洪美惠確有於車禍發生後，被告尚留於
      現場時與被告交談，並言及有關車禍之事。被告雖辯稱：
      伊係由上開鳳仁路南向北直行，被害人鄭文良係由東向西
      自水管路直行，撞及其右後車門，伊並未向洪美惠提及車
      禍當時伊車之行駛方向等語（見相驗卷第9 、16頁、原審
      卷第16頁、本院卷第28頁），惟若依被告所辯情節，車禍
      發生時，被告與被害人之行車方向應近乎垂直，亦即被害
      人機車正前部位幾近以垂直之角度直接撞擊被告所駕汽車
      右後門，參諸被告自承其當時時速約40公里（見警卷第3
      頁、相驗卷第16頁），及車禍現場未留有被告汽車或被害
      人機車之煞車痕，被告及被害人於本件車禍撞擊過程並未
      煞車等情（見警卷第13頁），被害人機車正面撞擊被告所
      駕汽車右側車門後，被害人機車正面包括前輪及前輪上方
      之擋泥板，衡情應有相當之破損，被告所駕汽車右後門亦
      應有較明顯之凹陷，始符生活經驗法則。然被害人所騎機
      車除前輪上方擋泥板之左前處有輕微裂痕外，正前方並無
      其他凹損破裂之垂直撞擊痕跡，此有該機車相片2 張在卷
      可稽（見警卷第17頁），而車禍當日至現場處理之警員張
      文章亦於原審審理中到庭證稱：「（被害人的機車那裏受
      損？）機車沒什麼受損，機車已經還給被害人家屬…」等
      語明確（原審卷33頁）。被害人機車經此車禍撞擊，僅有
      上開輕微受損，不易察覺，致警員就機車概略觀察，認無
      受損而發還被害人家屬甚明。再者，被告所駕汽車右後車
      門僅有些微不明顯凹痕及擦痕1 片，業經本院勘驗該汽車
      無誤，有勘驗筆錄1 份及右後車門相片3 張存卷可參（見
      本院卷第37、40、41頁），與被告所辯遭被害人之機車由
      右側垂直撞擊之情形亦不相符，被告此部分辯詞自無可採
      。證人洪美惠上開證言為可採信。
（二）按本件鳳仁路南向北車道及分隔島寬度總計約19.2公尺，
      本件車禍刮地痕起點（即車禍發生、上開機車倒地瞬間之
      位置）係位於鳳仁路由南往北方向，接近北側斑馬線之最
      內側快車道上，距離鳳仁路（南北向）分向島西側邊線往
      南延伸線僅2.7公尺，已甚為接近鳳仁路路口中心線，固
      有道路交通事故現場圖1份可資為憑（見警卷第13頁），
      惟本件被告所駕自小客車係自水管路東向西行駛而於右轉
      入鳳仁路之過程中右後車門擦撞被害人機車左前擋泥板，
      已如前述，則被害人所騎機車遭擦撞時，未必立即倒地，
      本件兩車撞擊點固在機車倒地所造成刮地痕起始點附近，
      然該點尚非精確之兩車撞擊處。況被告駕駛汽車進入本件
      交岔路口多少距離始開始右轉，及於何點右轉完畢，右轉
      弧度如何，均因個人駕駛習慣、轉彎時之車速及當時車流
      狀況不同而有差異。尚非得以鳳仁路南向北車道及分隔島
      寬度甚寬總計約19.2公尺，及本件機車倒地所留刮地痕距
      離該交岔路口南北向中心線甚近，即認被告不可能係由水
      管路東向西行駛而欲右轉進入鳳仁路，並進而推論被告係
      沿鳳仁路南向北最內側車道直行。此外，倘被告所辯：肇
      事當時伊係以時速約40公里，由南向北直行，聽見踫撞聲
      始停車察看等情屬實，則其以此非低之車速行駛中，忽遭
      被害人機車從右後側車門垂直撞擊，一般駕駛人正常反應
      ，必立即緊急煞車，本件車禍當時天氣晴，路面為乾燥之
      柏油路，此有道路交通事故調查報告表（一）在卷可按（
      見警卷第14頁），以煞車距離最短的新築道路計算，亦應
      留有7.4 公尺之煞車痕（參照「一般公路汽車煞車距離、
      行車速度對照表」），然本件車禍現場未留有被告所駕汽
      車之任何煞車痕，有上開現場圖（備考欄記載「有刮地痕
      無煞車痕」）附卷可稽（見警卷第13頁），此益徵被告所
      辯伊係沿鳳仁路由南往北直行，時速40公里一節與事證顯
      不相符，殊無可採。
（三）被告肇事後，所駕汽車車頭朝北停於本件車禍發生之交岔
      路口，其前後車門接縫處向南垂直延伸至刮地痕起始點（
      兩車撞擊點附近）之向西水平延伸線，直線距離約11公尺
      此有上開現場圖附卷可按（依該圖比例尺計算）見警卷第
      13頁）。惟依被告上開所辯，被告係沿鳳仁路南向北直行
      ，聽到右後門遭撞擊之聲，始停車查看，當時時速約40公
      里，則被告反應時間0.75秒，反應距離為8.32公尺（參照
      「汽車行駛距離及反應距離一覽表」），加計其上開煞車
      距離7.4 公尺，被告聞該撞擊聲後，隨即反應緊急煞車，
      其車仍須向前行駛15.72 公尺，始能停止；況如前所述，
      車禍現場並未留有被告緊急煞車之痕跡，被告並無緊急煞
      車之動作甚明，則以被告所駕汽車當時時速40公里，換算
      秒速11.11 公尺計算，被告停車處距離上開刮地痕起始處
      向西水平延伸線之垂直距離當明顯較15.72 公尺更長。準
      此，被告肇事後車輛停車之位置，其前後車門接縫處向南
      垂直延伸至刮地痕起始點（兩車撞擊點附近）之向西水平
      延伸線，直線距離僅約11公尺，與其所辯上情顯不相符。
      此益足證被告當時係由水管路東向西駛入與鳳仁路交岔口
      ，因欲右轉入鳳仁路而減速，以低速緩慢右轉，故於擦撞
      後雖有踩煞車，仍未留煞車痕。此外，被告雖係於轉彎過
      程與被害人之機車發生擦撞，然其為免妨礙交通，而將汽
      車向前略為行駛，使車身沿鳳仁路分向島向南沿伸線停放
      垂直停車，始下車查看，乃與駕駛常情無違，自不得以其
      停車時車頭垂直向北（鳳仁路），且緊靠鳳仁路分向島向
      南沿伸線（見警卷第13頁現場圖），即認被告當時係沿鳳
      仁路由南向北直行於內側快車道。
（四）綜上所述，被告駕駛本件自用小客車沿水管路東向西快車
      道行駛，於行經該路與鳳仁路交岔口時，欲右轉進入鳳仁
      路，而與被害人所騎同向方直行之機車前輪擋泥板左前端
      擦撞之事實，應已明確。按汽車行駛至交岔路口，轉彎車
      應讓直行車先行，道路交通安全規則第102 條第1 項第6
      款定有明文，被告駕駛汽車進入上開交岔路口，未注意禮
      讓右後方直行之被害人機車，致生本件車禍，自有過失。
      惟被害人機車與被告汽車擦撞處係起於汽車右側前門下方
      （接近與右後車門之接縫處）、右後車門，斷續延伸至右
      後葉子板，此已經本院勘驗無訛，有勘驗筆錄1 份及相片
      9 張存卷可參（見本院卷第35-43 頁），堪可認定。而被
      害人鄭文良所騎機車未留有任何煞車痕亦已認定如前，且
      當時天晴、無障礙物、視距良好，亦有道路交通事故調查
      報告表（一）可為佐證（見警卷第13頁），並無不能注意
      之情事，足認被害人亦有應注意車前狀況，能注意而疏未
      注意之與有過失。
（五）被害人鄭文良因本件車禍，受有頭部外傷致顱內出血、急
      性心肺衰竭、中樞神經休克等傷害，經送醫急救後，延至
      同年6 月9 日上午7 時50分許不治死亡等事實，復臺灣高
      雄地方法院檢察署相驗屍體證明書、驗斷書及健仁醫院診
      斷證明書各一份在卷可佐（見相驗卷第13、18、22-24 頁
      ），鄭文良之死亡與被告之過失及鄭文良本人之與有過失
      有相當因果關係，已屬明確。被告過失致人於死之犯行，
      事證明確，至堪認定。
三、核被告所為係犯刑法第276 條第1 項之過失致人於死罪。被
    告肇事後留於現場，於警員尚不知肇事者何之前，即主動向
    到場之警員坦承肇事等情，業經警員張文章於原審到庭證述
    屬實（見原審卷第33頁），並接受裁判，應屬自首，爰依刑
    法第62條減輕其刑。原審以不能證明被告犯罪，諭知被告無
    罪，尚有未洽，應由本院撤銷改判。爰審酌被告右轉車未注
    意右後方有無直行來車，並禮讓直行車先行，致生本件車禍
    ，及造成被害人死亡，其過失及所生實害固均非輕微，然本
    件被害人亦與有過失，被告犯後未能完全坦承犯行，及被告
    雖因被害人家屬要求賠償金額達300 萬元（見偵查卷第5 頁
    ），而未能與被害人家屬達成和解，然尚非全無和解意願等
    一切情狀，量處如主文第2 項所示之刑，並諭知如易科罰金
    之折算標準。
據上論結，應依刑事訴訟法第369 條第1 項前段、第364 條、第
299 條第1 項前段，刑法第276 條第1 項、第62條前段、第41條
第1 項前段，罰金罰鍰提高標準條例第1 條前段、第2 條，判決
如主文。
本案經檢察官林應華到庭執行職務。
中    華    民    國    95    年    6     月    15    日
                  刑事第八庭    審判長法  官  李炫德
                                      法  官  簡志瑩
                                      法  官  蔡國
以上正本證明與原本無異。
不得上訴。
中    華    民    國    95    年    6     月    15    日
                                      書記官  翁心欣
附錄本件判決論罪科刑法條：
中華民國刑法第276條第1項
(過失致死罪)
因過失致人於死者，處2 年以下有期徒刑、拘役或2,000 元以下
罰金。


司法院資訊處製作；財團法人民間司法改革基金會備份。
